臺灣桃園地方法院民事判決　　　九十三年度簡上字第一九八號
上　訴　人　乙○○
訴訟代理人　黃德財　律師
被　上訴人　甲○○
訴訟代理人　陳鄭權　律師
複　代理人　唐永洪　律師
上列當事人間請求確認本票債權不存在事件，上訴人對於中華民
國九十三年十月二十日本院中壢簡易庭九十二年度壢簡字第一二
二二號第一審判決提起上訴，於民國九十四年二月二十二日言詞
辯論終結，本院判決如下：
    主      文
上訴駁回。
第二審訴訟費用由上訴人負擔。
    事      實
壹、上訴人方面：
一、聲明：
（一）原判決廢棄。
（二）被上訴人在第一審簡易之訴駁回。
二、陳述：與原判決記載相同者，茲引用之外，補稱：
（一）系爭本票之開立，緣係第三人楊聯周為拒絕往來戶，在無
      支票可資使用，而為向上訴人調借投資所需資金合計新臺
      幣（下同）二百三十六萬零三百元，而開立自己名義、到
      期日及金額分別為分別為民國九十年十二月八日五十五萬
      三千三百元、九十年十二月十五日二十二萬六千八百元、
      九十年十二月十九日二十三萬六千元、九十年十二月二十
      日六十二萬九千六百元、九十年十二月二十三日十三萬八
      千六百元、九十年十二月三十一日五十七萬六千元之本票
      六紙交上訴人收執。另其復因埔心工地需款週轉再向上訴
      人借款四十萬元。嗣前揭債務屆期後均未獲清償，經二人
      進行結算後，第三人楊聯周遂開立系爭本票二紙交上訴收
      執後，上訴人並將上開名義為楊聯周之本票六紙返還楊某
      。
（二）被上訴人與楊聯周原係夫妻，並共同經營久嘉油漆工程行
      ，而衡諸夫妻間生活關係密切，被上訴人應對楊聯周對外
      一切行為知之甚詳，且被上訴人將銀行印鑑章交與楊聯周
      使用長達一年，並親自與上訴人聯繫匯款借款週轉，本件
      被上訴人既將印鑑章交由其夫行使，當然不得限制其使用
      範圍，不論其使用於本票或支票，當然應其法律上責任，
      依民法第一百零七條之規範意旨及最高法院五十二年台上
      字第三五二九號判例，其授權之限制自應由被上訴人舉證
      明之。
（三）再退步言之，被上訴人將印鑑章交與楊聯周使用，從未為
      反對之表示，其行為依民法第一百六十九條規定，亦堪認
      構成表見代理，被上訴人亦應負表見代理之授權人責任。
三、證據：援用第一審所提證據，另提出楊聯周調現客票表影本
    乙紙及名義為楊聯周之本票影本六紙為證。
貳、被上訴人方面：
一、聲明：求為判決駁回上訴。
二、陳述：與原判決記載相同者，茲引用之外，補稱：
（一）據上訴人所提出之票據代收紀錄，與被上訴人玉山商業銀
      行（下稱玉山銀行）支票相關者僅有八次，在最後一次退
      票日即九十一年十一月二日後，依常理判斷，上訴人斷無
      可能再次接受以被上訴人名義簽發之支票，故上訴人與楊
      聯周間之債權債務關係應僅係頗為單純之特定債權，前後
      多次之票據代收，應係同筆債權多次換票所致。又被上訴
      人既非久嘉油漆工程行之負責人或員工，則久嘉油漆工程
      行負責人楊聯周盜用被上訴人玉山銀行支票，即無從證明
      被上訴人確實知情。再者，縱認被上訴人有授權楊聯周使
      用前開支票，被上訴人亦僅在楊聯周於經營久嘉油漆工程
      行偶需週轉之際，經特別同意楊聯周使用上揭支票借款，
      至多不逾二次，且為特定事由（油漆工程週轉金）、臨時
      、小額之週轉，並非長期將支票及印章交與楊聯周作不特
      定用途之使用。
（二）系爭本票發票日分別為九十一年六月三十日（四十萬元）
      、同年十二月三十日（二百三十六萬元），在九十一年六
      月三十日前，以被上訴人名義簽發之玉山銀行支票均有兌
      現，其後亦有支票陸續兌現，上訴人又稱以被上訴人名義
      簽發之支票皆為楊聯周向其借款所致，則四十萬元前債未
      清償，之後豈可能又接受楊聯周陸續交付之支票、本票。
      再依前揭票據代收紀錄記載，與被上訴人玉山銀行支票有
      關之支票八紙，其面額與系爭本票票面金額差別甚鉅。縱
      認，被上訴人曾授權楊聯周使用其玉山銀行支票，其授權
      範圍不及於以被上訴人名義簽發本票，更遑論支票、本票
      之簽發本為不同之法律行為，不可一蓋而論遽認被上訴人
      對楊聯周有概括授權。
（三）夫妻互為代理人，限於日常家務之代理，非夫妻之一方須
      概括承擔他方以自己名義為法律行為之風險。系爭本票以
      楊聯周、被上訴人為共同發票人，而上訴人自認楊聯周簽
      發系爭本票時，被上訴人並不在場，其上被上訴人之印文
      係楊聯周自行蓋用。且系爭本票之發票原因，上訴人無舉
      證證明，且依上訴人主張其發票原因分別為借款債務及工
      程週轉金，非但均與被上訴人無關，且該款項既非日常家
      務所需，上訴人主張被上訴人應負發票人責任殊無理由。
（四）上訴人主張楊聯周長期使用被上訴人銀行支票為久嘉油漆
      工程行工程款週轉云云，與被上訴人就系爭本票之簽發確
      存有表見事實之情形無關，其信賴基礎並不存在。再者，
      縱被上訴人果有授權楊聯周以被上訴人玉山銀行支票為久
      嘉油漆工程行週轉工程款，上訴人茲以信賴之基礎，應不
      逾前揭範圍，況支票、本票之簽發本為不同之法律行為，
      均須特定授權，上訴人主張被上訴人應負表見代理之責，
      顯然無據。
三、證據：援用第一審所提證據。
    理      由
壹、程序方面
    按確認之訴，非原告有即受確認判決之法律上利益者不得提
    起，民事訴訟法第二百四十七條第一項前段定有明文。所謂
    即受確認判決之法律上利益，係指法律關係存否不明確，原
    告在法律上之地位有不安之狀態存在或有受侵害之危險，而
    此種不安之狀態或危險，能以確認判決除去者而言。查被上
    訴人與第三人楊聯周原為夫妻關係，嗣楊聯周於九十二年七
    月二十八日亡故後，被上訴人於同年八月間向本院家事法庭
    聲明就楊聯周所遺財產為限定繼承，並經本院於九十二年八
    月二十九日以九十二年繼字第五六０號裁定准許公示催告在
    案等情，業據兩造於本院審理時所不爭執，並有被上訴人所
    提出本院上開裁定影本乙紙為證，堪信為真實，是以被上訴
    人應負有以繼承自被繼承人楊聯周之遺產，償還被繼承人債
    務之責，換言之，被上訴人依限定繼承關係，固應繼承第三
    人楊聯周所遺就系爭本票關於發票名義為楊聯周部分之本票
    債務，然本件被上訴人係主張上訴人所執有向本院聲請裁定
    准許強制執行之名義為被上訴人及訴外人楊聯周系爭本票二
    紙，被上訴人並無發票行為，請求就系爭本票中關於以被上
    訴人名義發票部分確認本票債權不存在，就被上訴人而言，
    本件訴訟勝敗結果，攸關自身除上開限定繼承責任外，應否
    再就系爭本票自己名義部分負擔無限清償之責，而此等是否
    負擔無限清償責任之危險並得依確認判決加以除去，從而原
    告提起本件確認之訴，自仍有即受確認判決之法律上利益，
    合先敘明。
貳、實體方面
一、本件被上訴人起訴主張：本件上訴人雖持被上訴人及訴外人
    楊聯周（於九十二年七月二十八日死亡）共同簽發，票號分
    別為ＴＨ０六一四四六號、ＴＨ０六一四五０號，票載發票
    日分別為九十一年六月三十日、同年十二月三十日，金額分
    別為四十萬元、二百三十六萬元之本票向本院聲請強制執行
    ，並經本院以九十二年度票字第三八六六號民事裁定准許強
    制執行，復經臺灣高等法院駁回被上訴人之抗告而確定在案
    。惟被上訴人並無簽發系爭二紙本票之發票行為，且亦無使
    上訴人信其用授權楊聯周簽發系爭本票之表見事實，加以被
    上訴人亦否認第三人楊聯周與上訴人間就系爭本票之開立有
    原因關係存在，是以被上訴人自須就系爭本票二紙對上訴人
    負擔票據責任，爰請求確認關於以被上訴人名義簽發之系爭
    本票債權不存在等語。
二、上訴人則以系爭本票之開立，緣係第三人楊聯周為拒絕往來
    戶，在無支票可資使用，而為向上訴人調借投資所需資金合
    計二百三十六萬零三百元，而開立自己名義之本票六紙交上
    訴人收執。另其復因埔心工地需款週轉再向上訴人借款四十
    萬元。嗣前揭債務屆期後均未獲清償，二人遂於九十一年六
    月三十日進行結算後，第三人楊聯周並當場再開立系爭本票
    二紙交上訴收執後，上訴人即將上開名義為楊聯周之本票六
    紙返還楊某；而被上訴人與楊聯周原係夫妻，並共同經營久
    嘉油漆工程行，而衡諸夫妻間生活關係密切，被上訴人應對
    楊聯周對外一切行為知之甚詳，且被上訴人將銀行印鑑章交
    與楊聯周使用長達一年，並親自與上訴人聯繫匯款借款週轉
    ，本件被上訴人既將印鑑章交由其夫行使，當然不得限制其
    使用範圍，不論其使用於本票或支票，當然應其法律上責任
    ，依民法第一百零七條之規範意旨及最高法院五十二年臺上
    字第三五二九號判例，其授權之限制自應由被上訴人舉證明
    之。又退步言之，被上訴人將印鑑章交與楊聯周使用，從未
    為反對之表示，其行為依民法第一百六十九條規定，亦堪認
    構成表見代理，被上訴人亦應負表見代理之授權人責任等語
    。
三、本件被上訴人於玉山商業銀行壢新分行設有第000000
    0000000號支票存款帳戶，並領用上開帳戶所屬之支
    票數紙，而上訴人先後於九十一年五月二日、同年七月五日
    、同年七月九日、同年七月二十四日、同年八月一日、同年
    九月二日及九十二年一月十五日收受由楊聯周所交付之上開
    帳戶所屬支票八紙；另系爭本票二紙，發票人名義為被上訴
    人及第三人楊聯周，而其開立緣由，係第三人楊聯周於被上
    訴人未在場之狀況下，持相同於留存在上開支票帳戶內印文
    之被上訴人名義印章蓋用於系爭本票二紙，並簽署自己名義
    之署押、分別填載票面金額、發票日期及發票地址後交付予
    上訴人收執等情，業為兩造所不爭執，並有被上訴人所提出
    之系爭本票二紙為證，堪信為真實。
四、被上訴人主張系爭本票二紙上，關於發票人名義為被上訴人
    之印文，係第三人楊聯周於未經其授權之狀況下，擅自持相
    同於留存在上開支票帳戶內印文之被上訴人名義印章蓋用等
    情，此為上訴人所否認，並以理由欄貳之二所載等語置辯。
    惟查：
（一）按「當事人主張有利於己之事實者，就其事實有舉證之責
      任」，民事訴訟法第二百七十七條前段定有明文；本件系
      爭本票二紙之開立，係於被上訴人不在場之狀況下，逕由
      第三人楊聯周以其與被上訴人為共同發票人所簽發交上訴
      人執有等情，已如前述，而上訴人主張第三人楊聯周以被
      上訴人名義簽發系爭本票，係經被上訴人授權，或至少被
      上訴人有表見授權之行為外觀云云，既為被上訴人所堅詞
      否認，則上訴人自應就此授權行為及表見授權行為存在之
      事實，負擔舉證之責。
（二）次按稱本票者，謂發票人簽發一定之金額，於指定之到期
      日，由自己無條件支付與受款人或執票人之票據；稱支票
      者，謂發票人簽發一定金額，委託金融業者於見票日時，
      無條件支付與受款人或執票人之票據，票據法第三條、第
      四條第一項分別定有明文，準此，可知本票為信用證券，
      而支票則為支付證券，二者性質、功能及法律效果皆有所
      不同；又代理，為代理人於代理權限內，以本人名義向他
      為意思表示或由他人處受意思表示，而其效力直接歸屬於
      本人之行為，綜此，本人授權代理人為以其名義為支票之
      發票行為者，本人固應就代理人所簽發之支票負擔發票人
      之責，但不得僅以本人既有授權代理人為支票發票行為，
      即推斷本人並有同意代理人為支票發票行為以外票據行為
      之授權。本件上訴人前曾據楊聯周交付被上訴人設於玉山
      商業銀行壢新分行第0000000000000號支票
      存款帳戶所屬之支票八紙，固如前述，茲暫不論，上開支
      票八紙是否係被上訴人授權楊聯周簽發，縱認被上訴人確
      有將其相同於留存在上開支票帳戶內印文之印章蓋交付並
      授權楊聯周簽發支票，惟支票與本票究屬不同票據，揆諸
      上開說明，除上訴人證明被上訴人就本票簽發並有授權外
      ，要不得僅以此遽予推斷被上訴人有授權第三人楊聯周以
      其名義簽發系爭本票。
（三）本件上訴人另主張系爭本票簽發之原因關係，乃係第三人
      楊聯周為處理久嘉工程行之資金周轉，多次向其調借金錢
      所生之債務，此均為參與共同久嘉工程行經營之被上訴人
      所知悉，被上訴人自亦應負擔系爭本票之發票責任云云，
      然上訴人前於九十一年間即曾據楊聯周交付被上訴人設於
      玉山商業銀行壢新分行第0000000000000號
      支票存款帳戶所屬之支票八紙，已如前述，而系爭本票中
      關於面額為二百三十六萬元部分，依上訴人於本院九十四
      年二月二十二日行言詞辯論程序時自承：緣係楊聯周為換
      回其先前發票人為自己名義、金額合計二百三十六萬零三
      百元之本票六紙，於二人當場進行會算並刪除前揭總額零
      頭後所開立等語，並有上訴人提出發票人名義為楊聯周之
      本票影本六紙為證，準此，若果如上訴人所陳就系爭本票
      所由生之原因債務，係為久嘉工程行資金周轉，且被上訴
      人就此亦知之甚詳，上訴人為何未自始即要求楊聯周開立
      發票人為楊某與被上訴人、甚或發票人僅為被上訴人之票
      據，而僅係先收取楊聯周個人名義之本票；加以，縱認系
      爭本票所由生之原因關係為久嘉工程行資金周轉，楊聯周
      既係先開立自己名義之本票六紙交付上訴人，益證楊某與
      上訴人間關於此部分債務之清償方式，確未獲被上訴人授
      權楊聯周以被上訴人名義之票據支應。再者，票據關係與
      票據所由生之原因關係，在法律效果上固有相互牽連，然
      究屬二者不同之法律關係，是以縱認被上訴人就系爭本票
      所由生之原因法律關係，應與第三人楊聯周共同負擔給付
      責任，上訴人除依該原因法律關係對被上訴人請求外，仍
      不得逕認被上訴人應負系爭本票之發票責任。
（四）再按民法第一千零三條之夫妻日常家務代理權與一般意定
      代理權不同。所謂日常家務乃指一般家庭通常所處理之事
      務而言，夫妻之一方逾越通常家務之事項，仍屬無權代理
      之範疇，即無適用民法第一千零三條規定之餘地（最高法
      院九十二年度臺上字第四八一六號判決可參）。本件依上
      訴人所述，系爭本票之簽發緣由，既非為支付被上訴人與
      楊聯周間維持家庭生活所生之費用，且衡諸一般社會常情
      ，簽發本票之票據行為，亦顯非一般家庭通常所處理事務
      之範疇，是以上訴人主張被上訴人應依日常家務代理關係
      負擔系爭本票之發票人責任云云，要屬無據。此外，上訴
      人復未提出任何其他積極事證，足證被上訴人確有授權楊
      聯周簽發系爭本票，其空言主張自難採信。
（五）按由自己之行為表示以代理權授與他人，或知他人表示為
      其代理人而不為反對之表示者，對於第三人應負授權人之
      責任，民法第一百六十九條定有明文；又由自己之行為表
      示以代理權授與他人者，對於第三人應負授權人之責任，
      必須本人有表見之事實，足使第三人信該他人有代理權之
      情形存在，始足當之。我國人民將自己印章交付他人，委
      託該他人辦理特定事項者，比比皆是，倘持有印章之該他
      人，除受託辦理之特定事項外，其他以本人名義所為之任
      何法律行為，均須由本人負表見代理之授權人責任，未免
      過苛，最高法院七十年度臺上字第六五七號判例可資參照
      。上訴人主張被上訴人將其相同於留存在上開支票帳戶內
      印文之被上訴人名義印章交予楊聯周保管云云（茲亦不論
      是否屬實），惟從此行為之外觀觀察，被上訴人行為之意
      義有單純委託楊某保管、授權簽發支票、抑或委託辦理其
      他事項等多種可能性，第三人根本無法僅依被上訴人交付
      印章予楊某，遽以推知被上訴人所授權楊某辦理之特定事
      項究竟為何，上訴人主張被上訴人上開行為係屬表見授權
      簽發系爭本票之事實，顯有疑義；再者，系爭本票關於面
      額為二百三十六萬元部分，楊聯周確未獲被上訴人授權簽
      發〔已如理由欄四之（三）所述〕，而上訴人於本院九十
      四年二月二十二日行言詞辯論程序時亦自承：楊聯周簽發
      系爭本票二紙時，被上訴人並未在場，且其僅係據楊某口
      頭自陳業經被上訴人同意簽發本票等語綦詳，上訴人前已
      知楊聯周未獲被上訴人授權簽發票據，竟於兩人嗣後會算
      債務時，其就楊某遽然持有被上訴人名義印章之權源，如
      原告具名之委託代辦等資料，均未要求楊某提出，亦證被
      上訴人除交付印章予楊聯周外，並無其他足使第三人誤信
      該楊聯周有簽發本票之代理權情形存在，是以上訴人主張
      被上訴人應負表見代理之責，亦屬無據。
五、按在票據上簽名者，依票上所載文義負責，此為票據法第五
    條第一項所明定；而「盜用他人印章為發票行為，即屬票據
    之偽造。被盜用印章者，因非其在票據上簽名為發票行為，
    自不負發票人之責任，此項絕對的抗辯事由，得以對抗一切
    執票人。」，亦有最高法院五十一年臺上字第三三Ｏ九號判
    例可參。本件上訴人所執有關於第三人楊聯周以被上訴人名
    義簽發之系爭本票二紙，上訴人既無法證明第三人係經被上
    訴人同意，揆諸上開說明，兩造當事人間關於以被上訴人名
    義之本票發票行為自不生效力，從而被上訴人依法請求確認
    此部分之本票債權不存在，自屬有據，應予准許。原審判決
    被上訴人全部勝訴，於法並無違誤。上訴意旨指摘原判決不
    當，求予廢棄改判，為無理由，應予駁回其上訴。
六、本件判決之基礎已臻明確，兩造其餘攻擊防禦方法及舉證，
    核與判決不生影響，毋庸一一論列，併此敘明。
據上論結，本件上訴為無理由，依民事訴訟法第四百三十六條之
一第三項、第四百四十九條第一項、第七十八條，判決如主文。
中　　華　　民　　國　九十四　年　　三　　月　  八  　日
                        臺灣桃園地方法院民事第二庭
                            審判長法  官  劉克聖
                                  法　官　范明達
                                  法　官　石有為
以上正本係照原本作成。
不得上訴。
                                  書記官  黃棟楠
中　　華　　民　　國　九十四　年　　三　　月　  八  　日
